【裁判字號】    91,上更(二),221
【裁判日期】    920506
【裁判案由】    損害賠償
【裁判全文】
台灣高等法院民事判決  九十一年度上更(二)字第二二一號
    上  訴  人  乙○○
    訴訟代理人  張濯泉律師
    被  上訴人  台灣省新竹農田水利會
    法定代理人  黃炳煌
    訴訟代理人  鄭洋一律師
    複  代理人  李文欽律師
    受  告知人  甲○○
右當事人間請求損害賠償事件，上訴人對於中華民國八十七年十月七日臺灣新竹地方
法院八十七年度重訴字第一四二號第一審判決提起上訴，經判決後，由最高法院第二
次發回更審，本院判決如左：
    主    文
原判決關於上訴人部分廢棄。
右開廢棄部分，被上訴人應給付上訴人新台幣貳佰肆拾陸萬零壹佰玖拾元，及自民國
八十六年九月九日起，至清償日止，按週年利率百分之五計算之利息。
第一、二審（確定部分除外）及發回前第三審訴訟費用由被上訴人負擔。
    事    實
甲、上訴人方面：
一、聲明：
  (一)原判決廢棄。
  (二)被上訴人應給付上訴人新台幣（下同）二百四十六萬零一百九十元及自起訴狀繕
    本送達之翌日起，至清償日止，按年息百分之五計算之利息。
  (三)發回前第一、二、三審訴訟費用由被上訴人負擔。
二、陳述：除與原判決及本院更審前判決記載相同者，茲引用外，補述略稱：
  (一)依新竹市政府工務局於民國（下同）八十五年二月二十七日函覆臺灣新竹地方法
    院檢察署，說明二：「查建築師受委託設計建築物（申請建照）時，須先向本局
    申請建築線指示書圖，於現況計劃圖上除有地籍圖資料外，申請基地面臨計劃道
    路寬度，自需依據最新都市計劃書圖繪製，方符合規定‧‧‧」。然甲○○建築
    師受委託設計本件建築物時，並未向主管建築機關申請建築線指定圖，申請基地
    面臨計劃道路寬度，亦未依據最新都市計劃書圖繪製，是甲○○明知而故意違反
    規定至明。
  (二)甲○○於八十一年九月依新竹都市計劃圖繪製之建築線指示（定）申請書圖，依
    該圖所載，該基地有部分土地面臨十一米計劃道，部分土地無面臨計劃道。在部
    分土地無面臨計劃道傍載有五五六之二號土地一筆，且與新竹市政府八十四年四
    月二十七日函覆新竹地檢署之公函及附件完全一致。然依甲○○七十九年繪製用
    以申請建造執照之現況圖、配置圖、地籍圖上僅載有計劃道之寬度為十米，並無
    國有財產局所有之五五六之二號土地存在。基上所述，該基地部分土地面臨十一
    米計劃道，部分土地無面臨計劃道，因夾雜新竹市○○段五五六之二號土地，且
    該計劃道係於四十五年五月二十八日公告實施之都市計劃，迄未變更。是本件計
    劃道路之寬度，應以四十五年五月二十八日公告實施之都市計劃為準。另無面臨
    計劃道之部分土地，適為被上訴人之法定代理人黃炳煌選擇房屋之位置，黃炳煌
    為使其房屋能面臨計劃道，遂與甲○○串通，以偽造文書方法使該無面臨計劃道
    之部分土地，而變為面臨十米寬之計劃道路，而將夾雜之五五六之二號土地消滅
    ，以便於通過建照之申請。
  (三)依新竹市政府八十四年四月二十七日函覆新竹地檢署，「該基地部分土地面臨十
    一米計劃道，部分土地無面臨計劃道，該計劃道係於四十五年五月二十八日公告
    實施之都市計劃，迄未變更。」該計劃道之寬度乃早已決定之事，只是八十年四
    月二十三日始由市政府逕為分割出三八一之四號面積十四平方公尺，與規劃總隊
    之補建樁位無涉。
  (四)本件越界建築後，富島營造有限公司（下稱富島公司）法定代理人陳文賜在輔建
    會議上公開揚言：「該建造執照係價購而來」新竹地方法院檢察署雖以相關卷證
    因大火而燒毀無從查證而為不起訴處分，然該建造執照之取得顯涉不法。
  (五)按中央法規標準法第十一條後半段規定：「下級機關訂定之命令，不得牴觸上級
    機關之命令」。經查建築管理規則第二條第四項：「道路或廣場開闢完成，其境
    界線經縣市主管建築機關確定為建築線者，應於一個月內公告，得免申請指定建
    築線」，系爭道路既未經公告，則必須申請指定建築線，已如前述，該建築管理
    規則中有關申請指定建築線，並無因重劃之有無及時間之不同而有差異，新竹市
    政府工務局，理應明知，竟發布八十一年市建字第四五四號命令：「八十一年八
    月一日開始才需要建築線的申請，八十一年八月以前在重劃區申請建造執照都不
    需要建築線的申請。」惟需要或不需要申請建築線，其認定之法律上之依據，及
    為何以八十一年八月為準而劃分，其劃分的原因及法律上之依據為何均未見說明
    。是該命令顯與上級機關台灣省政府所訂定之建築管理規則第二條第四項之命令
    相抵觸，該新竹市政府所訂定之命令應為無效。
  (六)證人吳敬堂到庭證稱：「六十九年開始任職，從縣政府時代，重劃區公共設施已
    完成的，就免附建築線。本案申請時實際業務上免附建築線，從本案發生後，所
    有重劃區都要附指示建築線。」林文欽證稱：「本案未發生前，免附建築線，本
    案發生後，一定要申請建築線。」惟依台灣省建築管理規則之規定，申請建造執
    照，除依本法規定外，並應檢附建築線指定圖。而建築線指定圖之取得，必須由
    受委託建築師依都市計劃圖，繪製建築線指示（定）申請書圖，送主管建築機關
    審查；且就申請指定建築線部分，無論是否重劃及公共設施完峻與否，均須申請
    指定建築線；證人吳敬堂、林文欽身為公務員，對上開建築管理規則應知之甚稔
    ，竟不依法行政，完全置法律於不顧。是渠等在任職期間所核發之建造執照，均
    屬違背法令，吳敬堂等之供證不實，難以置信。
三、證據：除援用原審及本院更審前之立証方法外，並補提出新竹地方法院檢察署八
    十八年偵續字第一號不起訴處分書、甲○○八十一年九月繪製建築線指示（定）
    申請書圖、甲○○申請建照所繪製之現況圖、配置圖及地籍圖、新竹市○○段三
    八一之四土地登記簿、證人林文欽訊問筆錄、八十三年四月七日檢察官履勘現場
    筆錄、黃炳煌八十三年四月二十六日致檢察官函、新竹市政府九十一年十一月二
    十九日函、新竹市政府八十年七月二日函附會議記錄、台灣省建築管理規則、甲
    ○○建築師八十四年六月十四日訊問筆錄、新竹市政府工務局九十二年一月十六
    日函、新竹地方法院檢察署八十四年度偵字一六六二號不起訴處分書、建築線指
    定申請案件處理流程圖、台灣省政府建設廳函為証。
乙、被上訴人方面：
一、聲明：
  (一)上訴駁回。
  (二)第二審及發回前第三審訴訟費用由上訴人負擔。
二、陳述：除與原判決及本院更審前判決記載相同者，茲引用外，補述略稱：
  (一)甲○○建築師係因被上訴人敗訴而有法律上利害關係之人，聲請法院告知訴訟。
  (二)依新竹地檢署八十八年偵續四字第一號不起訴處分書：「查被告甲○○所繪製之
    建築圖係依據建築師公會所發給之新竹市○○段地籍圖十幅之內第八號所示系爭
    土地面臨之計劃道路寬度接近十米，八十四年六月四日證人鄭武敏以比例尺當場
    測量系爭道路在地籍圖內僅九米八或九米九寬度，水利會七十八年五月五日輔建
    大樓興建前所申請之地籍圖謄本可看出計劃道路確屬接近十米。此係台灣省政府
    地政處規劃總隊八十年初測量時，發現原先之測量有誤後，始由新竹市政府相關
    單位重新補建樁位測定道路中心樁，而將原本不到十米之計劃道路於地籍圖上變
    更為十一米所致。」，認為輔建工程越界而致建造執照逾期乃因新竹市政府之行
    為造成，故不可歸責於被上訴人或甲○○建築師。
  (三)本件建照申請是在七十九年，從七十六年到八十年在文華段重劃區的房子都沒有
    申請指定建築線，此有新竹市政府工務局八十一年市工建字第四五四號函可證，
    到八十一年八月一日開始才需要申請指定建築線。
三、證據：除援用原審及本院更審前之立證方法外，提出新竹市政府工務局八十一市
    工建字第四五四號函；並聲請調閱臺灣新竹地方法院檢察署八十八年度偵續四字
    第一號刑事卷宗，傳訊證人吳敬堂、林文欽、陳宏明；並聲請函調新竹市工務局
    核發之（七五）工建字第四八一號、（七六）工建字第一○八號、第四七○號、
    第六三一號、（七七）工建字第二一號、第六四五號、第七八○號、第八八七號
    、（七八）工建字第一一八號、第一四八號、第二九二號、第八六五號、（七九
    ）工建字第四四六號、（八○）工建字第二四七號、第二七一號、第三七七號建
    造執照，及其起造人之申請書、建築師簽證負責項目表、審查表等文書；暨新竹
    市政府工務局七十八年至八十年審查建造執照之承辦人。
    理      由
一、按民事訴訟法第六十五條第一項規定：「當事人得於訴訟繫屬中，將訴訟告知於
    因自己敗訴而有法律上利害關係之第三人。」，依本件上訴人起訴主張被上訴人
    受其委任處理事務，因過失而生損害，自應對委任人即上訴人負損害賠償之責；
    且本件規劃、設計交由甲○○建築師承辦，營繕工程發包富島公司，是債務人之
    履行輔助人關於債之履行，有故意或過失，債務人應與自己之故意過失負同一責
    任，及民法第一百八十八條第三項：「僱用人賠償損害時，對於為侵權行為之受
    僱人，有求償權」規定可知，甲○○建築師將因被上訴人敗訴而有法律上利害關
    係；被上訴人聲請告知訴訟，應予准許。
二、本件上訴人主張：被上訴人於七十七年間組成「台灣省新竹農田水利會輔助員工
    購建住宅委員會」（下稱輔建會），將被上訴人所有坐落新竹市○○段三八一、
    四六七、四七三及四七四地號（嗣經合併為同段三八一地號）土地撥售與包括上
    訴人在內之四十二位員工集體興建住宅，並由上訴人出具「台灣省新竹農田水利
    會輔助員工購建住宅同意書」，委由被上訴人統一辦理土地規劃、設計、招標、
    施工、監工、驗收及向銀行貸款等事宜。詎開工未久，即發現被上訴人所委託之
    訴外人甲○○建築師設計有誤，並未指定建築線，而越界建築占用計劃道路、國
    有土地及畸零保留地，經新竹市政府命被上訴人拆除越界及辦理建造執照變更設
    計，仍不遵行，猶繼續施工達十個月之久，直至八十年三月十六日始停工迄今，
    致建造執照因逾期而作廢，如重新申請又因政府自八十五年四月一日起實施容積
    率政策，僅能興建三、一一四平方公尺，無法達成原規劃設計之五、九九六．九
    四平方公尺，致每位員工平均減少二○．八七坪，且須將越界建築部分拆除重新
    建造，亦即上訴人雖取得土地持分，但需重新辦理土地規劃、設計、招標、施工
    、監工、驗收及向銀行貸款事宜；前所支付之建屋工程款，如同虛擲，而受有損
    害。依修正前民法第二百二十四條及第五百四十四條規定，被上訴人自應就訴外
    人甲○○建築師及受其委任負責營繕工程之訴外人富島公司之重大過失負同一損
    害賠償責任，被上訴人應賠償上訴人已繳交之建屋工程款項二百四十六萬零一百
    九十元等情，求為命被上訴人如數給付及加付法定遲延利息之判決（原審共同原
    告姜良謙、呂建成之請求部分，經本院於更審前以八十七年度上字第一六一二號
    判決其等二人敗訴後，未據聲明不服，已告確定，不在本院審理範圍）。
三、被上訴人則以：上訴人係與輔建會簽訂契約，上訴人對被上訴人起訴，顯然當事
    人不適格，且該契約並非委任契約，而係買賣契約。且縱認兩造間有委任之契約
    關係存在，惟因建物之所有權移轉及交付，並未約定履行期限，被上訴人仍可重
    新申請建造執照再行復工，且未來規劃之坪數縱有減少，亦屬輔建會約定之權限
    ，故被上訴人無違約致給付不能情事。況輔建工程建造執照之申請，依建築法第
    四十八條之規定以及申請當時新竹市政府對於該地段核發建造執照之慣例，均毋
    須指定建築線；且會有建築越界之情形是因為八十年初新竹市政府未經法定公告
    程序擅自移樁、消樁所造成，被上訴人對此並無過失。又嗣後無法變更設計、重
    新申請建照予以復工而拖延迄今，是因為獨缺訴外人楊智鈞之同意而肇致，亦非
    因可歸責於被上訴人之事由所致，故被上訴人不須負損害賠償責任等語，資為抗
    辯。
四、經查上訴人主張被上訴人於七十七年間組成輔建會，將被上訴人所有坐落新竹市
    ○○段三八一、四六七、四七三及四七四地號（嗣經合併為同段三八一地號）土
    地撥售與包括上訴人在內之四十二位員工集體興建住宅，並由上訴人等人出具同
    意書，由被上訴人統一辦理土地規劃、設計、招標、施工、監工、驗收及向銀行
    貸款等事宜，上訴人已繳交被上訴人二百四十六萬零一百九十元之事實，業據其
    提出輔建會設置要點、土地登記謄本、同意書、支票存款送款簿及繳款書為証（
    見原審卷八至二六頁、三八至六四頁）；且甲○○建築師於申請建造執照時並未
    申請指定建築線；又系爭輔建工程開工後，因越界建築占用計劃道路、國有土地
    及畸零保留地，該輔建工程已於八十年三月十六日停工迄今，而建造執照亦因此
    而逾期作廢等情，為被上訴人所不爭執（見本院上更(一)字卷一○二至一○三頁）
    ，應可信為真實。
五、上訴人另主張被上訴人無償受包括上訴人在內之參與輔建員工之委任處理事務，
    被上訴人將本件規劃、設計交由甲○○建築師承辦，營繕工程則發包與訴外人富
    島公司，彼等因可歸責於自己之重大過失事由，致上訴人受有損害，依民法第二
    百二十四條之規定，被上訴人自應就訴外人甲○○建築師及受其委任負責營繕工
    程之訴外人富島公司之重大過失負同一損害賠償責任等語。雖為被上訴人所否認
    ，並以前開情詞置辯，惟查：
  (一)按在給付之訴，祇須主張自己為給付請求權者，對其所主張之義務者提起，即為
    當事人適格。上訴人主張兩造間訂有無償委任契約，因可歸責於被上訴人之事由
    而致上訴人受有損害，乃依法請求被上訴人賠償損害，依上說明，其當事人適格
    即無欠缺，被上訴人抗辯本件當事人不適格云云，即不可採。
  (二)輔建會係依據輔建會設置要點而設立，並由被上訴人之法定代理人黃炳煌任輔建
    會主任委員（見原審卷第八頁），而輔建會設置要點則係依據被上訴人所訂定之
    「台灣省新竹農田水利會輔助員工購建住宅要點」第七點之規定而來（見原審卷
    第八八頁）；參以輔建會成立後，有關輔建事務，如委託營造商負責營繕工程之
    契約書，係由被上訴人與訴外人富島公司簽訂，訴外人富島公司應繳交之履約保
    證金對象為被上訴人，且建造執照起造人及因工程糾葛而提起之訴願，均係以被
    上訴人之名義為之，有工程契約書及其附件即履約保證金保證書、建造執照、訴
    願書及訴願決定書可稽（見原審卷第一四九至一五五頁、第二七頁、第一○三至
    一○八頁），況被上訴人之法定代理人黃炳煌在訴外人富島公司請求被上訴人參
    加輔建員工給付工程款事件中亦證稱，輔建會並非非法人團體，縱為非法人團體
    ，亦無實體上之權利義務能力（見原審卷一五八至一五九頁之本院八十一年度上
    字第二○○號民事判決），足証輔建會僅係被上訴人為輔助員工興建住宅而設立
    之內部單位。再者，民事訴訟法第四十條第三項所規定「非法人之團體設有代表
    人者，有當事人能力」，乃程序法對非法人團體認其形式上之當事人能力，尚不
    得因之而謂非法人團體有實體上之權利能力（最高法院六十七年台上字第八六五
    號判例參照），從而輔建會縱認為非法人團體，其亦無實體上之權利義務能力；
    益証兩造始為輔建事務之權利義務當事人，被上訴人抗辯本件權利義務之當事人
    應為上訴人與輔建會云云，亦不足取。
  (三)次按台灣省新竹農田水利會輔助員工購建住宅要點第九點規定輔建住宅所需建築
    基地，俟開工後辦理土地所有權過戶手續（見原審卷第八八至八九頁），而申請
    建造執照，應備具土地權利證明文件，建築法第三十條定有明文；是以上開要點
    第九點並規定地價以一次繳清後，由被上訴人出具土地使用同意證明書先行建造
    ，足見上訴人所主張參與輔建之員工係在其繳清地價之土地上建築輔建住宅，但
    因斯時土地尚未辦理所有權移轉登記，始由被上訴人出具土地使用同意證明書，
    俾上訴人等人可先行建造，應屬可取。又委任關係重在勞務之給付（參照民法第
    五百二十八條及第五百二十九條規定），而買賣關係則須當事人就標的物及其價
    金互相同意時，始得成立（參照最高法院二十年上字第二二○二號判例）。本件
    被上訴人與參與輔建之員工間就輔建之住宅，並未有買賣價金之約定，而興建輔
    建住宅之費用，又係由輔建會在台灣土地銀行新竹分行設立專戶，由參與輔建之
    員工依被上訴人通知，將應負擔之工程款直接存入該專戶，而以該專戶專款支付
    工程款，此為被上訴人所不爭執（見原審卷二八○至二八一頁、本院上更(一)字卷
    一○二頁）；再參以上訴人所出具之同意書內容（見原審卷二六頁），有關輔建
    工程事宜均由被上訴人負責，以及本件輔建工程於七十九年四月二十七日開工後
    ，被上訴人旋即於同年八月十日，將於七十九年四月二十一日取得建造執照時仍
    登記為被上訴人所有之土地所有權，移轉登記與參與輔建之員工（見原審卷十四
    、二八頁），並隨即於同年九月間變更輔建住宅之建造執照起造人名義為參與輔
    建之員工等情節，已足証明被上訴人興建輔建住宅係受上訴人之委任，兩造間簽
    訂之契約應為委任契約，是被上訴人抗辯兩造間簽訂之契約為買賣契約而非委任
    契約云云，亦不可採。
  (四)再按申請建造執照時，應檢附建築線指定圖，台灣省建築管理規則第十一條定有
    明文。上訴人主張被上訴人之履行輔助人甲○○建築師申請建造執照時未依規定
    申請指定建築線；且另一履行輔助人富島公司曾於七十九年五月十一日函被上訴
    人，告知有越界建築之情事，被上訴人卻置之不理，導致造成日後上訴人之損害
    。被上訴人固不否認其所委託之甲○○建築師於申請建造執照時未申請指定建築
    線，惟其辯稱：本件輔建工程建築基地係位於新竹縣政府（新竹市政府尚未升格
    前）開發文華段重劃區範圍內，該重劃區於民國六十六年十月二十六日即已開發
    完成公告，依都市計劃樁測定及管理辦法第三十五條及建築法第四十八條，本得
    以現有道路邊界線為建築線，免申請指定建築線；輔建工程於申請建照時，經主
    管機關實地勘查，亦認定建築基地為公共設施完成地區，免申請建築線，而核發
    新竹市政府工務局（七九）工建字第二二一號建造執照准予興建；且於六十六年
    至八十一年間，包括系爭土地申請建造執照當時，新竹市政府對於該地段審核之
    慣例，均毋須指定建築線；且建築發生越界之情形是因為新竹市政府八十年初補
    建樁位時擅自移樁、消樁才造成，被上訴人並無過失等語；並提出新竹地方法院
    檢察署八十五年偵續字第六十四號、八十四年偵字一六六二號、八十八年偵續字
    第一號不起訴處分書為證。惟查：
    (1)都市計劃樁測定及管理辦法第三十五條係規定：「導線檢測之標準，準用第十
      三條第五款及第十四條及第十五條之規定。」與本件免申請指定建築線無關；
      建築法第四十八條雖規定：「主管建築機關應指定已經公告道路之境界線為建
      築線。」然依台灣省建築管理規則第二條第四項：「道路或廣場開闢完成，其
      境界縣市主管建築機關確定為建築線者，應於一個月內公告，得免申請指定建
      築線。」復依新竹市政府都市計劃課課長林枝棟八十四年六月五日於新竹地方
      法院檢察署八十四年偵字第一六六二號背信案中證稱：若要免指示建築線，須
      經市政府公告，而本件道路並沒有公告，且重劃之公告不能代替等語，此有該
      刑事案件訊問筆錄附卷可稽（見原審卷一六六頁以下）；新竹市政府並於九十
      一年十一月二十九日函復本院：「查本市道路尚無公告得免申請建築線之案件
      」（見本院卷第六四頁）；又新竹市政府工務局於八十五年二月二十七日函復
      新竹地方法院檢察署：「查建築師受委託設計建築物（申請建照）時，須先向
      本局申請建築線指示書圖，於現況計劃圖上除有地籍資料外，申請基地面臨計
      劃道路寬度，自需依據最新都市計劃書圖繪製，方符規定」（見原審卷第二二
      三頁）；甲○○建築師申請建築執照時，並未申請指定建築線，且使用地政事
      務所之藍晒圖（見本院卷第四十八頁），而並未依規定使用最新都市計劃書圖
      且圖上建物所面臨道路之寬度僅為十米，較實際之十一米寬度減少一米，且基
      於此圖而為設計、建造，造成嗣後建築越界之情事發生；被上訴人復未能積極
      舉證新竹市政府曾為系爭道路之公告或主管機關曾至實地勘查認免指定建築線
      ；且縱於八十一年八月以前，申請系爭地區建造執照時，新竹市政府並未要求
      被上訴人提出指定建築線之申請，其所核發之建造執照亦屬於是否為行政程序
      法第一百二十條所稱之違法授予利益行政處分應予撤銷之問題，以及信賴值得
      保護時應否給予合理補償之問題；然並不能因此而認為甲○○建築師申請建造
      執照時未申請指定建築線之瑕疵得以補正；故被上訴人所辯本件輔建工程免申
      請指定建築線云云，自不可採。
    (2)再富島公司於七十九年五月十一日致函被上訴人時即曾以圖示告知：「有關水
      溝範圍內不屬本工程基地，將來在使用上，請貴會逕向國有財產局購買」（見
      原審卷第二十九之一頁）；且新竹市政府都市計劃課課長林枝棟八十四年六月
      五日於刑事案件（臺灣新竹地方法院檢察署八十四年偵字第一六六二號背信案
      件）出庭時證稱：「‧‧‧因為都市計劃公告後，就要釘中心樁，四十五年以
      來到八十年發現該道路許多中心樁遺失，我們就請規劃總隊依原有樁位成果圖
      ，將原有樁位補回去，我們除了補樁外並重新公告」、「道路中心樁與建築線
      應該永遠一致，而本件補建樁位時發現水利會蓋的房子已占到計劃道，本件如
      果依法定誤差來算，其所蓋的房子仍沒有面臨建築線。」（見原審卷第一六六
      頁以下）。新竹市政府並於八十年二月十三日以府工都字第二五八四號公告樁
      位：「公告日期：八十年二月十四日起至八十年三月十五日止計三十天。土地
      權利關係人如確為樁位測量錯誤時，應於公告期日依都市計劃樁測定及管理辦
      法第八、九、十條規定辦理。」此有該紙公告影本附卷可稽（見原審第一八二
      頁）。由上可知系爭建築工程於七十九年四月二十七日開工，被上訴人於同年
      五月中旬即已知有越界之情事，而補樁係由新竹市政府請規劃總隊依原有樁位
      成果圖為依據而實施補樁，且經由法定程序公告之，而被上訴人未曾提出異議
      ；被上訴人所辯建築越界係因為移樁、消樁而造成云云，自不足採。
    (3)至被上訴人雖提出新竹地方法院檢察署八十五年偵續字第六十四號、八十四年
      偵字一六六二號、八十八年偵續字第一號刑事案件之不起訴處分書為證，惟本
      院仍得依職權認定事實，不受其拘束，併此敘明。
  (五)依前所述，被上訴人之履行輔助人甲○○建築師申請建造執照時未依規定申請指
    定建築線，依民法第二百二十四條之規定，被上訴人應負同一責任；且被上訴人
    於七十九年五月間即知有越界建築之情事卻置之不理，仍發函給富島公司要求繼
    續施工，對於後述上訴人日後所發生之損害，顯然欠缺一般人之注意義務，被上
    訴人具有重大過失，洵堪認定。
六、上訴人復主張本件建造執照逾期作廢後，該建築物應視為建築法第五十五條一項
    四款之工程中止或廢止，其已完工可供使用部分，固得依同條第二項規定申請辦
    理；然重新申請建造執照依中央法規標準法第十八條規定，應依重新申請時有關
    建築法令之規定辦理，而新竹都市計劃容積率及建蔽率實施日期為八十五年四月
    一日，上述基地建蔽率為百分之六十，容積率為百分之一百八十。因而輔建住宅
    於八十年三月十六日停工後，欲重新申請建造執照必須受到前述容積率的限制，
    且越界建築占用計劃道柱子四根，與柱子相連之外牆及外牆上之雨遮等均應拆除
    ，所以已完工地面第一、二兩層，均不堪供使用必須拆除。從而即便被上訴人重
    新辦理土地規劃、設計、招標、施工、監工、驗收及向銀行貸款事宜，上訴人前
    已支付之工程款二百四十六萬零一百九十元即毫無所獲。被上訴人固辯稱：會造
    成受到容積率之限制，係因為訴外人楊智鈞於甲○○建築師設計有誤，發生越界
    建築後，因拒絕參與申購國有土地，不協同辦理變更設計認章，以致輔建工程因
    無法變更設計而未能復工，故被上訴人不可歸責等語。然查依訴外人楊智鈞所簽
    署之購建住宅同意書約定觀之，上訴人等四十二人所委託被上訴人者，係使用「
    水利會所有土地」（見原審卷第二十六頁同意書）建築集體住宅，因此訴外人楊
    智鈞並無須參與申購國有土地之義務，被上訴人尚難執此解免其所應負之重大過
    失責任。至被上訴人所稱，系爭土地仍得重新申請建造執照、興建房舍，並無給
    付不能情形云云，與本件上訴人主張之修正前民法第五百四十四條損害賠償責任
    無關，併此敘明。上訴人主張系爭房屋自八十年三月十六日停工迄今，已不堪使
    用，應拆除重建，其已支付之工程款二百四十六萬零一百九十元悉受損失一節，
    則為被上訴人所自認
    開損害應可認定。
七、綜上所述，上訴人請求被上訴人賠償其損害即其所繳納之房屋工程款項二百四十
    六萬零一百九十元及自起訴狀繕本送達之翌日即八十六年九月九日起，至清償日
    止，按年息百分之五計算之利息，洵屬正當。原審就上開部分所為上訴人敗訴之
    判決，尚有未洽。上訴論旨指摘原判決此部分不當，求予廢棄改判，為有理由，
    爰廢棄改判如主文第二項所示。
八、兩造法律關係及事實已臻明確，其他攻擊或防禦方法及證據已予審酌，不再一一
    詳予論駁，併此敘明。
九、據上論結，本件上訴為有理由，依民事訴訟法第四百五十條、第七十八條，判決
    如主文。
中      華      民      國    九十二    年      五      月      六      日
                              臺灣高等法院民事第十五庭
                                  審判長法  官  劉  靜  嫻
                                        法  官  李  錦  美
                                        法  官  陳  昆  煇
右正本係照原本作成。
如不服本判決，應於收受送達後二十日內向本院提出上訴書狀，其未表明上訴理由者
，應於提出上訴後二十日內向本院補提理由書狀（均須按他造當事人之人數附繕本）
上訴時應提出委任律師或具有律師資格之人之委任狀；委任有律師資格者，另應附具
律師資格證書及釋明委任人與受任人有民事訴訟法第四百六十六條之一第一項但書或
第二項（詳附註）所定關係之釋明文書影本。
中      華      民      國    九十二    年      五      月      八      日
                                        書記官  李  佳  樺
附註：
民事訴訟法第四百六十六條之一（第一項、第二項）：
對於第二審判決上訴，上訴人應委任律師為訴訟代理人。但上訴人或其他法定代理人
具有律師資格者，不在此限。
上訴人之配偶、三親等內之血親、二親等內之姻親，或上訴人為法人、中央或地方機
關時，其所屬專任人員具有律師資格並經法院認為適當者，亦得為第三審訴訟代理人
。


司法院資訊處製作；財團法人民間司法改革基金會備份。
